【裁判字號】    97,上更(一),253
【裁判日期】    971119
【裁判案由】    業務過失致死
【裁判全文】
臺灣高等法院臺中分院刑事判決     97年度上更(一)字第253號
上  訴  人  臺灣苗栗地方法院檢察署檢察官
上  訴  人
即  被  告  乙○○
選任辯護人  蘇哲科律師
上列上訴人等因被告業務過失致死案件，不服臺灣苗栗地方法院
93年度訴字第217號中華民國94年7月11日第一審判決（起訴案號
：臺灣苗栗地方法院檢察署92年度偵續字第31號），提起上訴，
本院判決如下：
    主  文
原判決撤銷。
乙○○從事業務之人，因業務上之過失致人於死，處有期徒刑伍
月，如易科罰金，以銀元參佰元即新臺幣玖佰元折算壹日，減為
有期徒刑貳月又拾伍日，如易科罰金，以銀元參佰元即新臺幣玖
佰元折算壹日。
    事  實
一、乙○○係榮福股份有限公司（下簡稱榮福公司）承包臺灣電
    力股份有限公司（下簡稱臺電公司）在苗栗縣銅鑼鄉中平大
    橋東側苗128線道路16公里980公尺至17公里165公尺處（即
    編號FA11人孔至DE38人孔管路）之配電管路工程（下簡稱管
    路工程，該工程係帶料發包契約），而依簽訂之「臺電公司
    工程採購承攬契約」第12條第5項規定受派常駐工地督工管
    理，維持工地秩序及工地安全之工地負責人，為從事業務之
    人。於該工程施工期間內，依臺電公司苗栗營業處91年乙工
    區○○○路工程帶料發包契約書及所附施工說明書第12項所
    載，負有監督維護工地安全及指揮施工之責，並應注意道路
    因施工、養護或其他情況致交通受阻時，應視需要設置各種
    標誌或拒馬、交通錐等，於夜間應有反光或施工警告燈號，
    且在施工區之前方，應設置拒馬及前行引導車輛改道之交通
    錐，必要時並應使用號誌或派旗手管制交通，且必須裝設完
    成後，始得動工之規定。嗣榮福公司將上開管路工程中之材
    料吊置作業轉包予宏昌吊車公司承作；於民國91年8月5日夜
    間9時許，宏昌吊車公司派遣員工己○○（經檢察官緩起訴
    處分確定）駕駛車號HQ-449號營業大貨車（吊車）前往乙○○指定之工地吊置人孔蓋、水泥磚時，乙○○即應注意本件
    係帶料發包契約，依前揭規定，於己○○將大貨車（吊車）
    停放於管路工程施工範圍內編號FA11人孔西側約44.8公尺處
    ，並佔用東向西道路寬2.4公尺致交通受阻時，該路段應設
    置完善充足之標誌、拒馬、交通錐及夜間反光、警告燈號等
    ，且依當時情形，又無不能注意之情況，竟疏於巡視、監督
    指揮己○○及其他相關工作人員設置完善之交通管制設施，
    而任由己○○僅由其助手丁○○於該大貨車（吊車）後方約
    15公尺處放置不足之施工標誌、三角錐及警示燈，於當時夜
    間狀況顯不足以產生警示效果之情狀下作業。迄於同日晚間
    9時35分許，適有馮俊維騎乘車牌號碼IKN－636號機車由公
    館至銅鑼方向行駛，行經該處時，未注意車前狀況而駛入施
    工區並撞擊大貨車（吊車）左後方，致受有頭部外傷、右側
    額頂骨骨折、腦挫傷等及肢體多發外傷等傷害，造成低血量
    性休克，經送苗栗市協和醫院急救延至同日晚間11時30分許
    仍不治死亡。
二、案經馮俊維之父甲○○訴由臺灣苗栗地方法院檢察署檢察官
    偵查起訴。
    理  由
壹、證據能力部分：
一、按被告以外之人於審判外之言詞或書面陳述，除法律有規定
    者外，不得作為證據，固為92年2月6日修正公布，同年9 月
    1日施行之刑事訴訟法第159條第1項所明定。然該次修正刑
    事訴訟法施行前已依法定程序進行之訴訟程序，其效力不受
    影響，亦為同日修正公布之刑事訴訟法施行法第7條之3但書
    規定甚明（最高法院97年度臺上字第5201號判決參照）。又
    92年9月1日施行前之刑事訴訟法本於職權主義之效能，對於
    證據之種類並未設有若何限制，被害人或未經具結之證人等
    陳述均得採為證據資料，至其證明力如何，則由事實審法院
    自由判斷（最高法院97年度臺上字第4935號判決參照）。本
    案係於93年6月8日繫屬原審法院，而證人己○○、丁○○於
    91年8月5日警詢，證人己○○、邱義軒、陳運祿於91 年8月
    6日警詢，證人何榮松、何信旻於91年8月7日警詢，證人丙○○於91年8月8日警詢之陳述，暨證人己○○於91年8 月6
    日、92年1月23日偵訊，邱義軒、陳運祿、彭金台、吳修逸
    、鍾政華、張仁熇於91年8月6日偵訊時所為證述內容，均在
    92 年9月1日前所為，且經本院於97年11月5日審判期日，將
    該等供述證據提示並告以要旨，使檢察官、被告、選任辯護
    人有辯論機會，而踐行合法調查證據程序，檢察官、被告、
    選任辯護人並對於上開證據能力亦均未聲明異議，依上開修
    正後刑事訴訟法施行法規定，其已依法定程序進行之訴訟程
    序，不因上開法律修正而受影響，自得作為本案之證據。
二、按被告以外之人於偵查中向檢察官所為陳述，除顯有不可信
    之情況者外，得為證據，刑事訴訟法第159條之1第2項定有
    明文。偵查中對被告以外之人所為之偵查筆錄，或被告以外
    之人向檢察官所提之書面陳述，性質上均屬傳聞證據。惟現
    階段刑事訴訟法規定檢察官代表國家偵查犯罪、實施公訴，
    依法其有訊問被告、證人及鑑定人之權，證人、鑑定人且須
    具結，而實務運作時，檢察官偵查中向被告以外之人所取得
    之陳述，原則上均能遵守法律規定，不致違法取供，其可信
    度極高。職是，被告以外之人於偵查中所為證述，除反對該
    項供述得具有證據能力之一方，已釋明「顯有不可信之情況
    」之理由外，不宜即遽指該證人於偵查中之陳述不具證據能
    力。本件證人何榮松、詹益昌於93年4月6日偵訊及丙○○於
    93年5月4日偵訊所為證述內容，被告及其辯護人均未曾提及
    檢察官在偵查時有不法取供之情形，且未釋明上開供述有顯
    不可信之情況，依前述說明，其等於偵查中之證言自具有證
    據能力。
三、又「勘驗，係指實施勘驗人透過一般人之感官知覺，以視覺
    、聽覺、嗅覺、味覺或觸覺親自體驗勘驗標的，就其體察結
    果所得之認知，成為證據資料，藉以作為待證事實判斷基礎
    之證據方法。關於此種證據方法，刑事訴訟法僅於第212條
    規定，賦予法官或檢察官有此實施勘驗權限，及第42條規定
    ，勘驗應製作筆錄，記載實施之年、月、日及時間、處所並
    其他必要之事項，並得製作圖畫或照片附於筆錄，但筆錄應
    令依刑事訴訟法命其在場之人簽名、蓋章或按指印。倘係法
    官或檢察官實施之勘驗，且依法製成勘驗筆錄者，該勘驗筆
    錄本身即取得證據能力，不因勘驗筆錄非本次審判庭所製作
    而有異致。除非勘驗標的不能以一般人感官知覺體驗其情者
    ，須委由具有專業領域上專業智識、經驗或技術之人或機關
    鑑定外，事實審法院直接援用下級審、其他法院或檢察官實
    施勘驗所製作之筆錄作為判斷依據，均不得指其證據能力有
    瑕疵。從而，本件原審未再行勘驗，以原有法院勘驗筆錄為
    憑，援用其內容之文字記載作判斷依據，並無違誤」（最高
    法院97年度臺上字第5061號判決參照）。查檢察官於93年5
    月17日15時15分許，已會同被告、告訴人、告訴代理人徐正
    安律師、證人己○○、何榮松、丙○○及及苗栗分局銅鑼派
    出所（下簡稱銅鑼派出所）警員等人至車禍現場履勘，製有
    履勘現場筆錄及由何榮松所提上載本件管路工程施工範圍之
    管路工程竣工圖各1份可證（見偵續卷第33至34頁），並於
    勘驗現場筆錄記載勘驗時間、地點、在場人員及勘驗情形，
    並由在場人士親筆簽名，而上開勘驗內容復非須有特別專業
    知識經驗者方得為之，被告之選任辯護人於上訴三審所提刑
    事上訴理由狀對該筆錄之證據能力提出爭執（見最高法院卷
    第6頁），惟依上開說明，該份履勘現場筆錄具有證據能力
    ，且經本院審理時提示予當事人並告以要旨，讓檢察官、被
    告及其選任辯護人表示意見，已為合法調查，自得作為本案
    判斷之證據。
四、依刑事訴訟法第159條之5規定，被告以外之人於審判外之陳
    述，雖不符刑事訴訟法第159條之1至同條之4之規定，而經
    當事人於審判程序同意作為證據，法院審酌該言詞陳述或書
    面陳述作成時之情況，認為適當者，亦得為證據。當事人、
    代理人或辯護人於法院調查證據時，知有第159條第1項不得
    為證據之情形，而未於言詞辯論終結前聲明異議者，視為有
    前項之同意。觀之上開規定之立法意旨，乃在於傳聞證據未
    經當事人之反對詰問予以核實，原則上先予排除。惟若當事
    人已放棄反對詰問權，於審判程序中表明同意該等傳聞證據
    可作為證據；或於言詞辯論終結前未聲明異議，基於尊重當
    事人對傳聞證據之處分權，及證據資料愈豐富，愈有助於真
    實發見之理念，且強化言詞辯論主義，使訴訟程序得以順暢
    進行，上開傳聞證據亦均具有證據能力。查本案除上述一至
    三外，其餘下列引為證據之證據資料，並未經檢察官、被告
    及其選任辯護人聲明異議，且各該證據之作成，並無違法取
    供之情形，亦認屬適當，依上開規定，自均有證據能力。
貳、實體部分：
一、訊據上訴人即被告乙○○（下簡稱被告）固坦承係榮福公司
    承包臺電公司在苗栗縣銅鑼鄉中平大橋東側苗128線道路16
    公里980公尺至17公里165公尺處之工地負責人，惟矢口否認
    有何業務過失致死犯行，辯稱：伊係通知宏昌吊車公司羅建
    謀說有某些物品要吊，並不是直接通知己○○，己○○並非
    在伊等施工期間內去吊運，事情發生後，己○○才打手機通
    知伊，當時伊人在苗栗縣銅鑼鄉○○路33號或65號工寮，距
    離案發地點約5、6百公尺，伊才開車過去，最快應5分鐘就
    可到達，故案發時伊並不在現場，且下料地點也是己○○要
    找的，己○○不是伊工地施工的車輛，是運送伊所需材料的
    車輛云云。
二、惟查：
  (一)本件車禍地點確實在被告所負責監督管理之本件管路工程工
    地範圍內：
  1.檢察官於93年5月17日15時15分許，會同被告、告訴人及銅
    鑼派出所警員等人至車禍現場履勘，就履勘情形：(1)榮福公
    司所承包工程之起點為臺電公司外線設計圖（見偵續卷第34
    頁，由何榮松於履勘當時提出）所示編號座標DE38往東即公
    館方向，至終點編號座標FA11人孔蓋；(2)道路交通事故調查
    報告表上所示靠近TS105B82號電線桿血跡，位在上開工程範
    圍內，距離編號座標FA11人孔蓋位置長約44．8公尺；並製
    作履勘現場筆錄1份附卷足憑（見偵續卷第33、34頁）。參
    以道路交通事故調查報告表上之事故現場圖（見相驗卷第11
    頁），圖上所示TS105B82號電線桿附近有一處血跡，即上開
    履勘現場筆錄所指之血跡，該血跡係緊鄰被害人馮俊維所撞
    擊之車號HQ－449號大貨車右側，與圖上所示被害人機車撞
    擊倒地處之距離僅「往南」相隔該大貨車寬度，是該血跡位
    置雖非被害人實際撞擊點，但以該血跡位置比對上述外線設
    計圖所示之東西向施工範圍，並不影響本案車禍撞擊點確實
    在被告所監督管理本件管路工程工地範圍內之判斷。被告辯
    稱：發生車禍地點距離本件工地施工範圍應該是1百公尺云
    云，核與道路交通事故調查報告表上之事故現場圖所示之距
    離不符，尚非可採。
  2.再者，依卷附之道路交通事故調查報告表事故現場圖所示，
    發生車禍之地點係位於由東向西行進方向之車道，己○○於
    該車道擺放施工標誌、三角錐及警示燈，表示上開擺設警告
    設施位置之往西方向路段為施工範圍，而本件車禍撞擊地點
    確係位於警告設施位置之西側，益證車禍地點確在當時施工
    之範圍內無疑。
  (二)被告為本件管路工程之工地負責人，於轉包商在其監督管領
    工程範圍內施工時，自負有監督指揮工地安全之責任：
  1.被告於原審及本院均已自承其為榮福公司承包本件管路工程
    之工地負責人，負責監督工地現場安全，維護工地範圍內之
    工作人員及一般用路人之安全等語明確（見原審卷第131頁
    、本院卷第29頁背、30頁）。又依據臺電公司與榮福公司所
    簽訂之「臺電公司工程採購承攬契約」（見相驗卷第63至73
    頁，下稱承攬契約）第12條第5項規定，乙方（即榮福公司
    ）必須派富有工程及管理經驗之工地負責人，常駐工地督工
    管理，維持工地秩序及工地安全。被告既為榮福公司所指派
    之工地負責人，自負有工地之監督管理，維持工地秩序及工
    地安全之責自明。
  2.再上開承攬契約第1條規定，本件工程係屬帶料發包，即由
    承攬人榮福公司自行備購施工之原材料；而榮福公司自行備
    料故須負責下料事宜，下料只能在施工範圍內，不可在道路
    上或路邊，如有妨害交通之虞就須放置警示標誌等情，並經
    證人即臺電公司苗栗區營業處工二股股長何榮松於原審結證
    甚詳（見原審卷第121、122、127頁）。被告亦自陳承作本
    件管路工程須自行備料，故委託宏昌吊車公司處理吊置人孔
    蓋作業，案發時該公司員工己○○前來車禍地點，將吊車停
    在現場，卸放工地施工所需之人孔蓋等語。而案發時己○○
    所停放車號HQ-449號大貨車之位置，係位於本件管路工程施
    工範圍內，已如前述；被告既為該工程工地負責人，則其對
    於前來其所監督管理之工地內從事吊置作業之己○○，自有
    施工指揮監督權，對於己○○作業時所可能產生之危險因素
    ，自負有制止排除之責，並不因將材料吊置作業轉包予他人
    而得卸責。
  (三)被告於轉包商員工己○○夜間作業時，未依相關規定監督指
    揮、裝設完善之交通管制設施，執行業務顯有過失：
  1.本件工程施工期間內，依臺電公司苗栗營業處91年乙工區○○○路工程帶料發包契約書所載，被告係工地負責人即負有
    監督維護工地安全及指揮施工之責，且依該契約所附之施工
    說明書第9條「工地安全」之第12項規定：於施工路段按照
    「道路交通標誌標線號誌設置規則」等之規定設置安全設施
    （見相驗卷第60頁）；而依道路交通標誌標線號誌設置規則
    第14 4條、第145條規定，夜間施工路段應設施工警告燈號
    ；燈號應安裝於拒馬或獨立活動支架上；道路因施工、養護
    或其他情況致交通受阻時，應視需要設置各種標誌或拒馬、
    交通錐等；夜間應有反光或施工警告燈號，且在施工區之前
    方，應依規定設置拒馬及前行引導車輛改道之交通錐，必要
    時並應使用號誌或派旗手管制交通；前項各種交通管制設施
    ，施工單位應於道路施工前，依施工狀況審慎規劃，嗣裝設
    完成後，始得動工。
  2.己○○為操作吊置作業而將所駕駛之車牌號碼HQ-449號大貨
    車停放路邊，該車左大半側已超出道路邊線而佔用路面寬約
    2.4公尺，有道路交通事故調查報告表之事故現場圖及車禍
    現場相片附卷（見相驗卷第11、4至6頁）可證，是該大貨車
    所停放位置已侵入苗128線道路，顯足以妨害交通。
  3.是依前揭規定，被告於己○○案發當日夜間9時許到達現場
    停放該大貨車準備作業時，即應監督指揮己○○及工地之相
    關人員等裝設前揭規定之交通管制設施。然己○○與其助手
    丁○○於作業時，僅於貨車後方約15公尺處有設施工標誌，
    無人在現場指揮，助手只是在那裡幫忙吊運東西等情，業據
    證人己○○於本院前審行交互詰問時證述明確（見本院前審
    卷第66、67頁）。本件於車禍發生當時，該處僅放置1個道
    路施工車輛改道的路牌、1個亮的警示燈、2個紅色交通錐，
    燈號是黃黃的，只有1個燈號在閃爍，該路段未設路燈比較
    暗；現場無人指揮交通；警方到場處理車禍後，現場所放之
    三角錐始懸掛上紅色小燈警戒等情，亦分據證人即到場處理
    車禍之警員詹益昌於偵訊（見偵續卷第16頁背、17頁）、目
    擊證人陳運祿於偵訊（見相驗卷第24頁背）及目擊證人邱義
    軒於警詢時（見相驗卷第18頁）證述明確。是案發當時所設
    置之交通管制設施，顯未符合前揭規定自明。
  4.再依照當時所放置道路施工牌、1個警示燈及2個交通錐之情
    狀，於夜間無路燈照明之情狀下，顯不足以產生警示效果，
    臺灣省竹苗區車輛行車事故鑑定委員會亦同此見解，有該會
    鑑定意見書1份附卷（見偵卷第15至17頁）可參。且被告於
    原審調查時亦坦認「現場警示標誌不夠」等語在卷（見原審
    卷第18頁）。復有證人張仁熇於檢察官偵訊時證稱：當晚9
    時10幾分許，伊就已在加油站，當時附近全部黑暗，三角錐
    、道路施工牌、警示燈等全部看不見等語（見相驗卷第31頁
    正背），及證人邱義軒於偵訊證稱：現場三角錐未懸掛小燈
    ，又無路燈，伊亦差點撞上等情（見相驗卷第25、26頁）可
    證。
  5.綜上所述，被告身為工地負責人，於案發當時並無不能注意
    之情狀，竟疏忽未善盡監督指揮之責，督促己○○及其他工
    作人員，依照道路交通標誌標線號誌設置規則第144 條、第
    145條規定，裝設充足完善之交通管制設施，即任由己○○
    與助手丁○○在該處作業，其執行業務顯有過失，至為灼然
    。
  (四)被害人之死亡與被告執行業務過失有相當因果關係：
  1.本件被害人騎乘機車，未注意車前狀況，且因該路段夜間施
    工致妨害交通，卻未裝設充足完善以達夜間警示效果之交通
    管制設施，而撞擊HQ-449號大貨車後方，致受有頭部外傷、
    右側額頂骨骨折、腦挫傷及肢體多發外傷等傷害，造成低血
    量性休克而送醫不治死亡，業經臺灣苗栗地方法院檢察署檢
    察官督同法醫師相驗屬實，製有勘驗筆錄、相驗屍體證明書
    、驗斷書各1份（見相驗卷第22頁、第32頁、第35頁至39頁
    ），及苗栗協和醫院病歷摘要1紙附卷（見相驗卷第9頁）足
    憑。
  2.被告執行業務顯有過失，致發生本件車禍，造成被害人死亡
    ，已如前述，如被告執行業務時注意夜間施工，應設置完善
    且足以提醒來車之安全警示設施，則被害人騎乘機車當不致
    撞及己○○之大貨車（吊車），則其死亡結果亦不致發生，
    益徵被告之業務過失行為與被害人之死亡結果間，具有相當
    因果關係。
  (五)被告之選任辯護人於原審及本院前審準備程序均請求履勘本
    案車禍現場，待證事實為車禍現場是否在被告之施工範圍內
    。惟檢察官已於偵查中會同被告、告訴人等人至車禍現場履
    勘，製有履勘現場筆錄1份附卷足憑（見偵續卷第33、34頁
    ）。本件工程係屬帶料發包，即由承攬人榮福公司自行備購
    施工之原材料；證人即臺電公司苗栗區營業處工二股股長何
    榮松亦明確證稱：下料只能在施工範圍內，不可在道路上或
    路邊，如有妨害交通之虞就須放置警示標誌等語。被告為承
    攬人榮福公司之工地負責人，對於己○○下料之地點及安全
    ，均在其安全監督範圍內（況上開檢察官勘驗結果，肇事地
    點確係位於本件施工範圍內）。雖證人彭金台於本院前審行
    交互詰問時證稱：「（問：車禍發生地點是否在施工範圍之
    內？）我認為不在施工範圍之內，但是我不知道是如何認定
    的。」等語（見本院前審卷第70頁），惟依本件臺電公司「
    苗栗區營業處91年乙工區」契約，範圍係自苗栗縣銅鑼鄉中
    平大橋東側苗128線道路16公里980公尺至17公里165公尺處
    （即編號FA11人孔至DE38人孔管路），其間即有185公尺之
    距離，縱係分段施工，參諸臺灣省竹苗區車輛行車事故鑑定
    委員會，亦認己○○駕駛之大貨車停於施工區內，而馮俊維
    駕駛重機車亦駛入施工區（見偵卷第17頁），故本件車禍發
    生地點確在施工區，而仍在本件工程範圍內。被告及其選任
    辯護人於本案發回更審後於本院亦未再提出聲請，惟依上開
    說明，本院亦認無再重覆勘驗之必要，附予敘明。
  (六)被告於本院雖辯稱：伊並未直接指示己○○去吊運，而係委
    託宏昌吊車公司，且己○○過去吊運時，伊也不知道云云，
    被告之選任辯護人於本院前審雖以證人即宏昌吊車公司負責
    人羅建謀所證：約事發前1、2天被告與伊電話聯絡委託吊運
    東西，而卸貨地點是由伊自己找比較空曠的地方。被告沒有
    指定吊運的時間，被告聯絡伊，伊會聯絡司機有空就過去。
    而吊運卸貨過程，安全應該是開車的司機要負責。91年8 月
    5日晚上9時許是被告先聯絡伊，伊再指派己○○過去吊運。
    伊指派己○○時未通知被告說要過去了，是伊等自己過去的
    。」等語（見本院前審卷第62至63頁），認己○○並非受僱
    於被告，安全問題即非被告所得監督等語。惟本件係帶料契
    約業經詳述如前，對於吊運司機何時運料至現場，被告竟均
    毫無聞問，其顯對於現場之安全監督未盡責，本件被告所負
    責之過失責任，並非僱用人之責任，而是現場安全監督之責
    任，是己○○雖非受僱於被告，被告仍無從解免其過失罪責
    。
  (七)至證人彭金台於本院前審雖證稱本件管路工程係在晚上施作
    ，依公路局核准路權，係凌晨0時至6時，提前1小時係作準
    備工作，車禍發生當時好像係施工第1天或第2天，尚未開始
    施作等語（見本院前審卷第68、69頁）。而證人己○○於本
    院前審亦證稱案發當日係羅建謀叫伊載運人孔蓋至中平大橋
    附近，卸貨地點係伊自己選擇的，距離施工地點尚有1百公
    尺，而對被告之選任辯護人詢以「為何選在晚上9時運過去
    ？」時，則答稱時間係伊有空時載過去，過去時未通知被告
    等語（見本院前審卷第65頁），似徵大貨車司機己○○載運
    人孔蓋前往案發地點卸貨，係在該管路工程開始施作之前，
    自行決定前往，且未知會被告到場乙情。惟證人己○○於91
    年8月6日警詢時業已陳稱：「（91年8月5日21時35分事故現
    場工程）是由乙○○負責，他就是老闆，監工是臺電人員，
    當時乙○○有在現場。」（見相驗卷第49頁背），證人即駕
    駛聯結車之司機丙○○於91年8月8日警詢時亦陳稱：「當時
    我有在現場，我是8月5日晚上20時30分到達，大吊車應是差
    不多21時左右到達並下貨的。當時我是最早到達的聯結車司
    機，.. 我是由該段工程之包商負責人乙○○以電話聯絡到
    場下料的，我下料時尚未看見黃（國光），但發生事故時黃
    （國光）確實已在現場。」等語（見相驗卷第51頁背、52頁
    ），證人丙○○陳稱其係第1輛到達現場之聯結車，於偵訊
    並證稱伊下完料在休息，大概10餘分鐘己○○就來了等語（
    見偵續卷第25頁），且伊下料時未看見被告，並且確認發生
    事故時「被告已在現場」，與證人丁○○於本院審理時具結
    後證稱：「（91年8月5日晚間9時35分車禍發生時，你有否
    在場？）有。（車禍發生時，榮福公司領班或被告有無在場
    ？在做何事？）有。乙○○他們事後才有過來，之前在前面
    那邊做事，我們在卸貨。發生事情後負責人一定要過來，所
    以我們就通知他們過來。（你是否知道他們從何處過來？）
    他們從前面施工處過來。（你有否親眼目睹？）是。是我們
    去叫他們過來。（有幾人過來看？）被告乙○○有過來，前
    面其他的工作均有停頓，有其他人有過來，至於是誰我不認
    識。（被告如何到車禍現場？）他是走路過來。（被告不是
    開車到現場？）不是。（你是否有看到被告從哪個方向過來
    ？）在我們前方走過來的。（當時你有否看到被告的車？）
    沒有。（案發後為何你們不是先打電話叫救護車，再打電話
    通知乙○○？）因為在現場工地負責人要先知道發生事故。
    我們已經馬上打了電話，而且去找他。（你能否確定案發時
    被告乙○○在施工現場？）確定。.. （案發後，當你自行
    前往叫乙○○時，乙○○當時在做何事？）當時他在負責現
    場。.. （被告問：你何時看到我從工地走過去？）我就有
    看你走過來。」等語（參本院卷第52至53頁、54背）相符。
    證人丁○○並證稱：「（當時現場除你們自己的車輛外，你
    尚有看到何種車輛？是否有聯結車、砂石車、榮福公司工程
    車、剷土機或大吊車？）只有施工車輛，他們在我們很前面
    的地方工作，我們在卸貨，各做各的事。.. （你為何知道
    那是施工車輛？）因為那整條都在施工。.. （該施工現場
    與你們卸貨地點距離多遠？）很遠。整條圍起來很長，就是
    整條封起來，大概約有1、2百公尺遠。我沒有趨前觀看，因
    為那並非我工作範圍。.. （案發時，你們卸貨處與前面工
    程是否屬於同一工程？）是。（何種工程？）應該是埋管線
    的工程。（前面1百公尺左右之處有挖土機外，是否還有其
    他機具？）我只看到前面很亮有在施工，大概有1臺挖土機
    。其餘不是我負責之部分，我沒有去瞭解。.. 他們交代我
    們卸貨在定點，然後他們施工單位有怪手可以將該些人孔蓋
    從定點搬運到他們要施作的地點。因為若放在施工現場，會
    妨礙他們施工。（他們有特別整理規劃出1個地點讓你們卸
    貨，若你們放置他處則會妨礙他們施工？）對。」等語（見
    本院卷第51背、52背、53背、54頁），足徵案發時被告確實
    早在施工現場，且己○○、丁○○下料地點即為被告指定。
    雖己○○於本院前審證稱伊要過去下料時，並未通知被告，
    然91年8月6日凌晨0時至6時即為施工期間，榮福公司領班並
    通知被告於91年8月5日晚上9、10時要下料，為被告於原審
    所自白（見原審卷第131頁），被告嗣後趕赴現場，與己○○於本院前審證稱伊過去要下料時雖未通知被告，惟於下料
    之時被告已因接獲榮福公司領班之通知而到達現場，己○○
    於警詢證稱事故發生之際，被告確實在場，所為證述內容並
    無何矛盾。被告雖辯稱事故發生時、地與伊沒有直接關係云
    云（見本院卷第29頁背），證人彭金台於本院前審亦為上開
    證述內容（施工時間為凌晨0時至6時，提前、延後各1小時
    為準備及撤離作業時間）。然被告於原審既已坦稱接獲領班
    通知下料時間為91年8月5日晚上9或10時許，且其分別聯絡
    駕駛聯結車、砂石車之丙○○、駕駛6.5噸貨車之業者、駕
    駛剷土機之業者等多人到場，為被告於原審準備程序所是認
    （見原審卷第16頁），現場並已有1臺榮福公司1.5噸之小貨
    車（見原審卷第16頁、本院卷第30頁背），核與丙○○偵訊
    證述情節相符（見偵續卷第25頁）。足見依公路局核准施工
    路權雖自凌晨0時至6時，然實際上被告通知廠商下料、吊運
    之時間確實均在91年8月5日晚上9、10時許，否則依證人羅
    建謀所證係以吊運時間計算費用，其會計算時數，碰到被告
    方面的師傅會請他們簽名（見本院前審卷第63頁），如91
    年8月5日晚上11時許才係被告應負責工地安全之下料時間，
    而未提早作準備，何以己○○於當晚9時許即擅自提早2小時
    到場，而可能無法適時遇見被告或榮福公司其他員工得以請
    領款項，況且在丙○○、己○○到達期間，陸續又有其他貨
    車、剷土機及榮福公司自己之工程車均在現場，丙○○於偵
    訊並證稱伊在下完料後即在現場與榮福公司員工2、3人聊天
    ，己○○則在下貨等語（見偵續卷第26頁），足見案發當時
    被告確實未依照公路局核准之路權時間，即通知眾多廠商到
    場準備下料事宜，既此，被告即不能以下料時間非其核准之
    施工期間或事前準備期間予以卸責。再者，事故發生之際，
    被告已在現場，已經證人丙○○、己○○、丁○○證明屬實
    ，被告雖辯稱當時係接獲己○○電話，伊才趕赴現場，當時
    伊人在距離約5、6百公尺遠的工寮，開車最快5分鐘即可到
    達等語（見本院卷第30頁背），惟本案事故發生時間為91
    年8月5日21時35分，報案時間為當日21時37分，報案人即為
    被告，有苗栗縣警察局苗栗分局處理相驗案件初步調查報告
    暨報驗書1份附卷（見相驗卷第2頁）可參，倘被告於案發時
    未在工地現場，而係在車程約需5分鐘之工寮處，何以其得
    知悉事故發生後2分鐘內隨即報警，實難想像，故被告辯稱
    事故發生之際其不在現場云云，為無可採。
  (八)綜上，被告前開辯解均要無可採，本件事證業臻明確，被告
    犯行堪以認定，應予依法論科。
三、查，被告行為後，刑法部分條文已於94年2月2日修正公布，
    並自95年7月1日起施行，其中：
  (一)修正後刑法第2條第1項規定，已將新舊法律適用之「從新從
    輕」原則，改採「從舊從輕」原則，而此規定僅係規範行為
    後法律變更所生新舊法律比較適用之準據法，並非實體刑罰
    法律，自不生行為後法律變更之比較適用之問題，應逕行適
    用新法第2條第1項之規定，為「從舊從輕」之比較。
  (二)刑法第276條第2項之業務過失致人於死罪，其法定刑定有3
    千元之罰金刑，然被告行為後，於95年6月14日增訂刑法施
    行法第1條之1，並規定：「中華民國94年1月7日刑法修正施
    行後，刑法分則編所定罰金之貨幣單位為新臺幣。94年1 月
    7日刑法修正時，刑法分則編未修正之條文定有罰金者，自
    94年1月7日刑法修正施行後，就其所定數額提高為30倍。但
    72年6月26日至94年1月7日新增或修正之條文，就其所定數
    額提高為3倍。」且94年2月2日公布95年7月1日施行之刑法
    第33條第5款修正為：「主刑之種類如下：.. 五、罰金：新
    臺幣1千元以上，以百元計算之」，是依修正後之法律，刑
    法第276條第2項之業務過失致人於死罪，所得科處之罰金刑
    最高為新臺幣9萬元，最低為新臺幣3千元；而被告行為時適
    用之罰金罰鍰提高標準條例第1條前段規定：「依法律應處
    罰金、罰鍰者，就其原定數額得提高為2倍至10倍。但法律
    已依一定比率規定罰金或罰鍰之數額或倍數者，依其規定」
    、現行法規所定貨幣單位折算新臺幣條例第2條規定：「現
    行法規所定金額之貨幣單位為圓、銀元或元者，以新臺幣之
    3倍折算之」，及修正前刑法第33條第5款規定：「主刑之種
    類如下：.. 五、罰金：1元以上」，是依行為時之法律，刑
    法第276條第2項之業務過失致死罪，所得科處之罰金刑最高
    為新臺幣9萬元，最低為新臺幣30元。因此，比較上述修正
    前、後之刑罰法律，自以被告行為時之舊法即依修正前刑法
    第33條第5款，並配合罰金罰鍰提高標準條例第1條前段，對
    被告較為有利。
  (三)被告於犯罪時之刑法第41條第1項前段規定：「犯最重本刑
    為5年以下有期徒刑以下之刑之罪，而受6個月以下有期徒刑
    或拘役之宣告，因身體、教育、職業、家庭之關係或其他正
    當事由，執行顯有困難者，得以1元以上3元以下折算1日，
    易科罰金。」又被告行為時之易科罰金折算標準，修正前罰
    金罰鍰提高標準條例第2條前段（現已刪除）規定，就其原
    定數額提高為1百倍折算1日，則本件被告行為時之易科罰金
    折算標準，應以銀元3百元折算1日，經折算為新臺幣後，應
    以新臺幣9百元折算1日。惟95年7月1日修正公布施行之刑法
    第41條第1項前段則規定：「犯最重本刑為5年以下有期徒刑
    以下之刑之罪，而受6個月以下有期徒刑或拘役之宣告者，
    得以新臺幣1千元、2千元或3千元折算1日，易科罰金。」比
    較修正前後之易科罰金折算標準，以95年7月1日修正公布施
    行前之規定，較有利於被告，則應依刑法第2條第1項前段，
    適用修正前刑法第41條第1項前段規定，定其折算標準。
四、被告為榮福公司承攬本件管路工程之工地負責人，負責前開
    工地之現場安全及施工之指揮監督，為從事工程施作業務之
    人。其於執行業務中因過失致人於死，核其所為，係犯刑法
    第276條第2項之業務過失致人於死罪。原審認被告罪證明確
    予以論罪科刑，固非無見，惟：本件被告係工地負責人，
    負有監督維護工地安全及指揮施工之責，並應注意道路因施
    工、養護或其他情況致交通受阻時，應視需要設置各種標誌
    或拒馬、交通錐等，於夜間應有反光或施工警告燈號，且在
    施工區之前方，應設置拒馬及前行引導車輛改道之交通錐，
    必要時並應使用號誌或派旗手管制交通，且必須裝設完成後
    ，始得動工之規定，其依據分別為「台電公司工程採購承攬
    契約」第12條第5項之規定、臺電公司苗栗營業處91年乙工
    區○○○路工程帶料發包契約書以及所附施工說明書第12項
    之規定，原審疏未於事實欄記載說明，尚有未洽。又本件
    主要肇事者己○○，於與被害人家屬和解後，已獲得檢察官
    為緩起訴處分，被告雖係監督安全之人，惟其所負之過失罪
    責為疏忽安全監督之責，應無比於當場有過失行為之己○○
    較重之理，被告於本院前審判決後，上訴最高法院期間，於
    95年1月13日已與告訴人及其配偶（即被害人母親）達成和
    解，原審未及審酌上情，對被告量處有期徒刑8月，尚屬過
    重，復有未洽。被告上訴否認犯行，另檢察官據告訴人之請
    求上訴主張被告並無誠意和解，且一再藉詞推拖，原審僅量
    處有期徒刑8月，顯然過輕，均指摘原判決不當，雖均無理
    由，惟原審判決既有上開可議之處，自應由本院將原判決予
    以撤銷改判。爰審酌本件主要肇事者係己○○，被害人疏未
    注意車前狀況亦有過失，而被告所為係疏於注意安全之監督
    ，犯後並已與告訴人及其配偶達成和解，賠償告訴人及其配
    偶各新臺幣45萬元，且已給付完畢，有和解書1份、支票2紙
    在卷（見最高法院卷第16至18頁）可稽，雖未能坦承犯行，
    然亦已對其過失行為所造成之損害作一彌補等一切情狀，量
    處如主文第2項所示之宣告刑，並諭知易科罰金之折算標準
    。至公訴人具體求處有期徒刑10月，經綜合上情，尚嫌過重
    。又被告本案犯行係在96年4月24日以前所犯，符合中華民
    國96年罪犯減刑條例第2條第1項第3款之規定，應減其刑期2
    分之1，並諭知易科罰金折算標準。
據上論結，依刑事訴訟法第369條第1項前段、第364條、第299條
第1項前段，刑法第2條第1項前段、第276條第2項、（修正前）
第41條第1項前段，修正前罰金罰鍰提高標準條例第2條前段，現
行法規所定貨幣單位折算新臺幣條例第2條，刑法施行法第1條之
1，中華民國96年罪犯減刑條例第2條第1項第3款、第7條、第9條
，判決如主文。
本案經檢察官戊○○到庭執行職務。
中    華    民    國    97    年    11    月    19    日
            刑事第九庭    審判長法  官  江  德  千
                                法  官  康  應  龍
                                法  官  賴  妙  雲
以上正本證明與原本無異。
如不服本判決應於收受送達後10日內向本院提出上訴書狀，其未
敘述上訴理由者，並得於提起上訴後10日內向本院補提理由書（
均須按他造當事人之人數附繕本）「切勿逕送上級法院」。
                                書記官  蘇  昭  文
中    華    民    國    97    年    11    月    19    日
【附錄論罪科刑法條】
刑法第276條第2項
第  276 條  （過失致死罪）
            從事業務之人，因業務上之過失犯前項之罪者，處
            五年以下有期徒刑或拘役，得併科三千元以下罰金
            。


司法院資訊處製作；財團法人民間司法改革基金會備份。
